行　政　法　院　判　決　　　　　　　　　　　　　八十八年度判字第二○五三號
　　原　　　告　甲○○
　　　　　　　　　　　　　送達.
　　被　　　告　高雄市政府
右當事人間因戶政事件，原告不服行政院中華民國八十七年一月十九日台八十七訴字
第○二七二八號再訴願決定，提起行政訴訟，本院判決如左︰
　　主  文
原告之訴駁回。
　　事  實
緣原告於民國（以下同）八十五年八月七日以其原戶籍登記出生年月日民國二十年十
一月九日為二十二年十一月九日之誤，檢具經財團法人海峽交流基金會驗證之大陸出
生公證書等，高雄市鼓山區戶政事務所申請更正戶籍登記出生年月日。經該事務所轉
報被告以依大陸公證書所附湖南省寧遠縣灣井鎮人民政府提供之三十八年十月一日行
政區劃時常住人口之戶籍資料內載原告二十二年十一月九日出生，並明此戶籍資料
與原始戶籍檔案記載相符，且該資料較原告在台初次登記戶籍日期（民國四十九年六
月四日）為早，乃於八十五年九月二日日以高市府民四字第四二八二五號函准予更正
出生年月日為民國二十二年十一月九日。嗣被告查得原告前曾向基隆市信義區戶政事
務所申請更齡，經內政部以八十五年七月四日台（八五）內戶字第八五○三三三八號
函復臺灣省政府民政廳，略以原告申請更齡所持湖南省寧遠縣公證處出具之出生公證
書所附資料，載有「以上二人常住人口戶籍資料與原始戶籍檔案記載相符」，惟該資
料已經轉錄，非更正戶籍登記出生年月日辦法第三條第一項第六款之原始資料等語，
被告遂就本案再函請內政部釋示，經內政部以八十五年十一月六日台（八五）內戶字
第八五○四七五五號函復仍請依前函辦理。被告遂據以八十五年十一月二十日高市府
民四字第二九八三三號函撤銷該府八十五年九月二日高市府民四字第四二八二五號函
原核准原告更正出生年月日之處分。原告不服，以原處分認其所提示之大陸公證書因
係轉錄，非屬更正戶籍登記出生年月日辦法第三條第一項第六款之原始文件，係以詞
害意，有違司法院釋字第二四二號解釋意旨，該公證書已證明其節錄內容，與原始登
載相符，應可採信，又其向基隆市信義區戶政事務所申請更齡未准更正，復以同一證
件向高雄市鼓山區戶政事所申請更齡嫌偽造文書一案，業經台灣高雄地方法院檢察
署檢察官為不起訴處分云云，訴經內政部訴願決定，以原告申請更正出生年月日之大
陸公證書所附湖南省寧遠縣灣井鎮人民政府出具之文件並非原始資料之影本，由於該
公證書所援引之原始資料建立日期較原告在台初次設籍日期為早，被告本於戶籍實務
上對抄寫之謄本亦為原始資料之影本，而從認定准予更正。嗣發現同一證件業經
該部台（八五）內戶字第八五○三三三八號函認非屬更正戶籍登記出生年月日辦法第
三條第一項第六款之原始資料，乃據以撤銷原核准更正之處分，並無不當，遂駁回其
訴願。原告仍不服，提起再訴願亦遭決定駁回，遂提起本件行政訴訟，茲摘兩造訴
辯意旨如次：
原告起訴意旨及補充理由略謂：一、原告服務法界人事達三十三年之久，濫竽基隆地
方法院亦達十三年八個月二十五天，為任期最長之人事人員，此其間難免得罪細人，
懷恨在心，在有機可乘之下，即所謂「四人幫搞派系。」逼迫周前院長國隆，以莫須
有造原告有偽造文書或其他不法罪嫌移送台灣高雄地方法院檢察署偵查，承蒙該
署黃檢察官惠芳明察，予以不起訴處分，還原告清白。二、駁回之理由前段：「按戶
籍登記之出生年月日因申請人申報錯誤者，當事人、原申請人或利害關係人向戶籍所
在地戶政事務所申請更正登記，應提出左列證明文件之一：一、在台初次登記戶籍或
登記戶籍前之戶籍資料。二、原始國民身分證，以蓋有發證機關印信，並以其發證日
期較在台初次登記戶籍之證件發證日期先者為限。三、各級學校之畢業證書或畢業證
明書。以其資料建立日期或發證日期較在台初次登記戶籍之證件發證日期先者為限。
四、公、私立醫院或合格助產士出具之出生證明書。其發證日期較在台初次登記戶籍
之證件發證日期為後者，應有相關資料可稽。五、國防部及陸、海、空軍、聯勤、軍
管區（含警備）總司令部、憲兵司令部所發停、除役、退伍（令）證明書或兵籍資料
證明書，以其兵籍資料建立日期較在台初次登記戶籍之證件發證日期先者為限。六、
其他機關核發之證明文件。以其發證日期或資料建立日期較在台初次登記戶籍之證件
發證日期先者為限。但發證日期較在台初次登記戶籍之證件發證日期為後者，應檢附
資料建立日期較在台初次登記戶籍之證件發證日期為先之有關機關檔存原始資料影本
。前項證明文件．．．在大陸地區作成者，應經行政院設立或指定之機構或委託之民
間團體驗證或查證。」此在所謂「更正戶籍登記出生年月日辦法」第三條第一、二項
雖有規定，但其事實有悖情理，理由如下：(一)兩岸長期乖隔不通音訊，沒有證明文件
，戶政事務所是不會受理者，此乃人人皆知之事實；每年都有戶籍校正為何不更改，
此乃是一句「官話」。(二)湖南省寧遠縣公證處出具之（96）寧證字第六一○○號出生
公證書正本與上揭第二項後段應經「行政院設立或指定之機關或委託之民間團體驗證
或查證」之規定相符。本公證書內附民國三十八年十月一日大陸淪陷前（偽慶成立之
日）之行政區域時間及地址」，其日期為三十八年十月一日，均在上揭所謂之「在台
初次登記戶籍之證件發證日期為先之有關機關檔存原始資料影本」相符，亦註明「以
上二人常住人口戶籍資料與戶籍檔案記載相符」，其中復註明被告之「文化程度」為
初中，顯係年齡、學歷及所附之同學錄均符合三十六年六月初中畢業，當時為十五歲
，與原告申請更正為民國二十二年生吻合。按民國三十八年轉進來台在兵荒馬亂之中
，其初中畢業證書放在背包內均掉入海中，僅同學錄放在同連友人處，帶來台灣。(三)
理由末段又有「轉錄」之詞，亦是不合現實環境及情、理、法徒執之詞。現在兩岸文
書均用打字，何來轉錄﹖且我方在戶籍謄本，其落款亦有「本謄本與戶籍登記資料無
異」核與上揭之「轉錄」，亦是轉錄之一種，而是訴願委員們徒執駁回之詞，乃是我
國官場數千年來，不能自打「嘴巴」之謬論，欠缺民主素養，也是市井小民說的：「
只准州官放火，不准百姓點燈。」之寫照。又指摘大法官之二四二號解釋為案情各異
，核不足採，亦是不合法之辯詞。原告請求行文大陸海協會求證一節，亦是固執訴願
委員們之己見。(四)其中所引用鈞院四十四年判字第四十號判例，乃是指一「違反魚市
場管理規則」所為之判例，係以「物」為主體，而本案係以「人」為主體，顯有不妥
，似有斟酌之餘地；復因年代久遠，時空均有改變，前所為之判例，迄今已四十餘年
，恐有失時效之虞。三、行政院、內政部所作之決定書，及高雄市政府第二次之裁示
，係根據內政部徒執之詞所更易者，併請撤銷。有違反人道精神，及有違國家遭遇重
大變故，兩岸分裂分治之事實，更違反了憲法第十五條「人民之生存權、工作權及財
產權應予保障。」之規定，民法第十八條有云：「人格權工作權受侵害時，得請求法
院除其侵害，有受侵害之虞時，得請求防止之。」今特懇求鈞院各級長官秦鏡高懸，
亮俯允。高雄市政府第一次之核定，乃係合情合理合法合乎人道精神之核准更改，
並無任何非法情事，自高雄地檢署檢察官不起訴書為憑。後乃受基院有心人士之干
所致，恭請迅予轉知高雄市政府恢復該府9.2.高市府四字第四二八二五號之第一次
原處分函准予原告更正出生年為11.9.，冀以撫平原告之傷痛，而維原告之權益，則
感恩無涯等語。
被告答辯意旨略謂︰一、按戶籍登記之出生年月日因申請人申報錯誤者，當事人、原
申請人或利害關係人向戶籍所在地戶政事務所申請更正登記，應提出左列證明文件之
一：一、在台初次登記戶籍或登記戶籍前之戶籍資料。二、原始國民身分證。以蓋有
發證機關印信，並以其發證日期較在台初次登記戶籍之證件發證日期先者為限。三、
各級學校之畢業證書或畢業證明書。以其資料建立日期或發證日期較在台初次登記戶
籍之證件發證日期先者為限。四、公私立醫院或合格助產士出具之出生證明書。其發
證日期較在台初次登記戶籍之證件發證日期為後者，應有相關資料可稽。五、國防部
及陸、海、空軍、聯勤、軍管區（含前警備）總司令部、憲兵司令部所發停、除役、
退伍（令）證明書或兵籍資料證明書，以其兵籍資料建立日期較在台初次登記戶籍之
證件發證日期先者為限。六、其他機關核發之證明文件。以其發證日期或資料建立日
期較在台初次登記戶籍之證件發證日期先者為限。但發證日期較在台初次登記戶籍之
證件發證日期為後者，應檢附資料建立日期較在台初次登記戶籍之證件發證日期為先
之有關機關檔存原始資料影本，為更正戶籍登記出生年月日辦法第三條第一項所規定
。又戶政機關對於已為之登記，如認其登記有違法或不當者，參照貴院四十四年判字
第四十號判例意旨，得本於職權予以撤銷，復為內政部七十六年十一月十七日台（七
六）內戶字第五四四三四八號函釋有案。本件原告申請更正戶籍登記出生年月日，檢
具之湖南省寧遠縣公證處八十五年四月十一日之公證書所附湖南省寧遠縣灣井鎮人民
政府同年月十日出具之文件，內載根據三十八年十月一日行政區劃時間及地址，原告
係二十二年十一月九日出生，並註明「戶籍資料與原始戶籍檔案記載相符」，本府原
以該公證書業經財團法人海峽交流基金會驗證，所援引之原始資料建立日期早於原告
四十九年六月四日在台初次設籍日，本於便民原則，准其更正出生年月日為二十二年
十一月九日，嗣依據內政部八十五年七月四日台（八五）內戶字第八五○三三三八號
函釋，以上開公證書所附湖南省寧遠縣灣井鎮人民政府出具之文件，所載原告出生年
月日等資料已經轉錄，並非更正戶籍登記出生年月日辦法第三條第一項第六款但書所
稱之原始資料，乃基於職權撤銷原核准更正出生年月日之處分。綜上所述，本府八十
五年十一月二十日高市府民四字第二九八三三號函撤銷原核准原告更齡之處分並無違
法或不當，原告之訴為無理由，謹請察核賜予判決駁回原告之訴為禱等語。
　　理  由
按戶籍登記之出生年月日因申請人申報錯誤者，當事人、原申請人或利害關係人向戶
籍所在地戶政事務所申請更正登記，應提出左列證明文件之一：一、在台初次登記戶
籍或登記戶籍前之戶籍資料。二、原始國民身分證。以蓋有發證機關印信，並以其發
證日期較在台初次登記戶籍之證件發證日期先者為限。三、各級學校之畢業證書或畢
業證明書。以其資料建立日期或發證日期較在台初次登記戶籍之證件發證日期先者為
限。四、公私立醫院或合格助產士出具之出生證明書。其發證日期較在台初次登記戶
籍之證件發證日期為後者，應有相關資料可稽。五、國防部及陸、海、空軍、聯勤、
軍管區（含前警備）總司令部、憲兵司令部所發停、除役、退伍（令）證明書或兵籍
資料證明書，以其兵籍資料建立日期較在台初次登記戶籍之證件發證日期先者為限。
六、其他機關核發之證明文件。以其發證日期或資料建立日期較在台初次登記戶籍之
證件發證日期先者為限。但發證日期較在台初次登記戶籍之證件發證日期為後者，應
檢附資料建立日期較在台初次登記戶籍之證件發證日期為先之有關機關檔存原始資料
影本，為更正戶籍登記出生年月日辦法第三條第一項所規定。又戶政機關對於已為之
登記，如認其登記有違法或不當者，參照本院四十四年判字第四十號判例意旨，得本
於職權予以撤銷，復為內政部七十六年十一月十七日台（七六）內戶字第五四四三四
八號函釋有案。本件原告申請更正戶籍登記出生年月日，檢具之湖南省寧遠縣公證處
八十五年四月十一日之公證書所附湖南省寧遠縣灣井鎮人民政府同年月十日出具之文
件，內載根據三十八年十月一日行政區劃時間及地址，原告係二十二年十一月九日出
生，並註明「戶籍資料與原始戶籍檔案記載相符」，被告原以該公證書業經財團法人
海峽交流基金會驗證，所援引之原始資料建立日期早於原告四十九年六月四日在台初
次設籍日，因而准其更正出生年月日為二十二年十一月九日，嗣依據內政部八十五年
七月四日台（八五）內戶字第八五○三三三八號函釋，以上開公證書所附湖南省寧遠
縣灣井鎮人民政府出具之文件，所載原告出生年月日等資料已經轉錄，並非更正戶籍
登記出生年月日辦法第三條第一項第六款但書所稱之原始資料，乃基於職權撤銷原核
准更正出生年月日之處分，與前揭規定，尚無不合。原告起訴主張該公證書已證明其
節錄內容，與原始登載相符，被告認非屬更正戶籍登記出生年月日辦法第三條第一項
第六款之原始文件，有違司法院釋字第二四二號解釋意旨，況且原告向基隆市信義區
戶政事務所申請更齡未准更正，復以同一證件向高雄市鼓山區戶政事務所申請更齡所
偽造文書乙案，業經檢察官不起訴處分在案，應從認定而准更正出生年、月、日
云云。然查：(一)上開湖南省寧遠縣灣井鎮人民政府出具之文件所載原告出生年月日等
資料，已經轉錄，並非更正戶籍登記出生年月日辦法第三條第一項第六款但書所稱之
原始資料。(二)民國二十二年間，湖南省寧遠縣灣井鎮是否已有完善之戶籍登記制度以
記載原告之出生年月日實令人存疑，原告在本案之前曾向基隆市信義區戶政事務所申
請更齡，經內政部以八十五年七月四日台（八五）內戶字第八五○三三三八號函復臺
灣省政府民政廳，略以原告申請更齡所持湖南省寧遠縣公證處出具之出生公證書所附
資料，雖載有「以上二人常住人口戶籍資料與原始戶籍檔案記載相符」，惟該資料已
經轉錄，非更正戶籍登記出生年月日辦法第三條第一項第六款之原始資料等語，基隆
市信義區戶政事務所未准更正後，原告復持同一證件向高雄市鼓山區戶政事務所申請
更齡獲准更正，被告嗣後發現請示內政部應否本於職權撤銷原核准案，經內政部以八
十五年十一月六日台（八五）內戶字第八五○四七五五號函復仍請依前函辦理。被告
遂據以八十五年十一月二十日高市府民四字第二九八三三號函撤銷被告八十五年九月
二日高市府民四字第四二八二五號函原核准原告更正出生年月日之處分，原告所偽
造文書乙案雖經檢察官不起訴處分，亦不足認原告所提出生年月日等資料為原始資料
。(三)本案與司法院釋字第二四二號解釋就民法第九百九十二條所為釋示，因案情各異
，原告所稱應比照上開解釋，從認定而准其更正出生年月日之詞，尚不足採信。綜
上所述，被告撤銷原核准原告更正出生年月日之處分，於法尚無不合，訴願決定及再
訴願決定遞予維持原處分，尚無違誤，原告起訴意旨經查無理由，應予駁回。
據上論結，本件原告之訴為無理由，爰依行政訴訟法第二十六條後段判決如主文。
中    華    民    國     八十八      年      五      月     三十一      日
                    行 政 法 院 第 二 庭
                                審 判 長 評  事      陳  石  獅
                                         評  事      徐  樹  海
                                         評  事      彭  鳳  至
                                         評  事      黃  合  文
                                         評  事      林  茂  權
右  正  本  證  明  與  原  本  無  異
                                         法院書記官  蘇  金  全
中    華    民    國     八十八      年      六      月       一        日
